【裁判字號】    95,訴,94
【裁判日期】    950816
【裁判案由】    誣告
【裁判全文】
臺灣臺東地方法院刑事判決                95年度訴字第94號
公  訴  人  臺灣臺東地方法院檢察署檢察官
被      告  乙○○
上列被告因誣告案件，經檢察官提起公訴（95年度偵字第812號）
，本院判決如下：
    主  文
乙○○無罪。
    理  由
一、公訴意旨略以：被告乙○○與告訴人甲○○因來來汽車旅館
    之經營權爭議而素有糾紛，被告明知於民國94年7 月18日23
    時許，在臺東縣臺東市○○路○段182號「來來汽車旅館」處
    ，僅李啟北1 人與其互毆，告訴人並未參與毆打，竟意圖使
    告訴人受刑事處分，於94年7 月25日，前往臺東縣政府警察
    局臺東分局豐里派出所，向承辦員警偽稱其於上開時地遭告
    訴人與李啟北共同毆打等語，誣指遭告訴人傷害。因認被告
    涉犯刑法第169條第1項誣告罪嫌。
二、按犯罪事實應依證據認定之，無證據不得認定犯罪事實；又
    不能證明被告犯罪者，即應諭知無罪之判決，刑事訴訟法第
    154條第2項、第301條第1項分別定有明文。次按刑事訴訟法
    上所謂認定犯罪事實之證據，係指足以認定被告確有犯罪行
    為之積極證據而言，如未能發現有相當證據或證據不足以證
    明，自不能以推測或擬制之方法以為裁判基礎，又認定不利
    於被告之事實，需依積極證據，苟積極證據不足為不利被告
    之認定時，即應為有利於被告之認定，更不必有何有利之證
    據，最高法院29年上字第3105號、40年台上字第86號及30年
    上字第816 號判例可資參照。再按誣告罪之成立，以告訴人
    所訴被訴人之事實必須完全出於虛構為要件，若所告尚非全
    然無因，僅係出於誤會或懷疑有此事實而為申告，且因缺乏
    積極證據致不能證明其所訴之事實為真實，縱被訴人不負刑
    責，惟告訴人本缺乏誣告之故意，自難成立誣告罪名。有最
    高法院43年台上字第251號、44年台上字第892號等判例意旨
    足參。
三、本件公訴人認被告涉有上開誣告罪嫌，無非係以（一）告訴
    人之指訴；（二）證人李啟北、謝鳳娟、陳祿欣、鄭順鴻之
    證述；（三）臺東縣政府警察局臺東分局豐里派出所94 年7
    月25日被告警詢筆錄1 份，為其主要論據。訊據被告則堅詞
    否認有何誣告犯行，辯稱：當日伊先在「來來汽車旅館」內
    有點喝醉，後來伊要回到伊位於汽車旅館隔壁之住處，在旅
    館後方的圍牆旁，確實遭2 人持不同兇器毆打，故頭上與身
    上的傷勢不同，伊遭毆打時周圍暗暗的，伊看到2 個人影，
    體型極類似告訴人及李啟北，且伊只和這2 人有過節，所以
    伊判斷毆打伊的人是李啟北及告訴人2人等語。
四、經查：
  (一)證人李啟北於警詢及偵訊中均證述：伊與被告均為「來來汽
    車旅館」之股東，案發當日旅館停電，員工通知伊到旅館內
    處理，伊抵達旅館時未下車前就看見被告指著伊罵，伊下車
    後才知道被告已喝醉酒，被告即出手毆打伊，伊就往旅館內
    跑，被告在後追打，伊跑到旅館後方圍牆處無路可退才停下
    來，伊為自衛撿起圍牆旁的板狀木條，與被告互毆，當時因
    停電周遭暗暗的，伊沒有看清楚被告傷在何處（見警卷第 3
    、4 頁警詢筆錄），是被告前揭陳稱伊係在汽車旅館後方圍
    牆旁遭毆打之事實，應堪採信。
  (二)證人即案發當日前往「來來汽車旅館」維修電路之陳祿欣於
    警詢、偵訊中證述：當天晚上伊十點多到達旅館時，就看到
    被告酒醉在櫃檯內吵鬧，之後李啟北抵達，被告就上前辱罵
    、毆打李啟北，李啟北就往店內後方閃避，被告又有追打，
    二人都拿起類似木棒之物互毆後，被告坐在地上，李啟北見
    他頭部流血，就走至店內叫女職員叫救護車並報警；當時被
    告與李啟北在櫃檯後方互相毆打時，只有伊一人在場，伊是
    在勸架中等語（見警卷第10頁警詢筆錄、同上偵卷第17頁偵
    訊筆錄），足見被告與李啟北於旅館後方發生互毆時，尚有
    第三人陳祿欣在場勸架，則被告所稱遭毆打時看到二個人影
    等語，自非無據；又被告於案發當日即至馬偕紀念醫院臺東
    分院急診，接受麻醉手術縫合等治療，且其所受傷勢分別為
    頭部外傷併頭皮裂傷（3 處共計20公分）、胸部、背部
    、右上肢、左眼眶、左下顎多處挫擦傷之事實，有該院94年
    7 月25日甲種診斷證明書及其傷勢照片影本11幀附卷可稽（
    見警卷第13至19頁），而證人李啟北證述其當日持以毆打被
    告之工具係板狀木條，已如前述，衡諸常情，板狀木條既非
    金屬材質之堅硬製品，其形狀亦無尖端銳角，顯屬鈍器，持
    以毆打人體所生之傷害，應係大面積之挫擦傷，而不致於產
    生遭銳器攻擊所造成之撕裂傷勢，而觀諸被告所受上開傷勢
    ，確有銳器造成之頭部裂傷及鈍器造成之身體挫擦傷二種不
    同之傷勢，雖證人李啟北證稱當日伊持板狀木條有打被告的
    胸口、腹部及頭部，當日只有伊1 人與被告發生毆打（見同
    上偵卷第13頁偵訊筆錄），惟依一般社會經驗，在與人互毆
    之混亂場面中，使用相同之單一兇器攻擊他人，其握持兇器
    之角度、施力之方法應均無暇變換，自無理由於人體造成不
    同之傷勢。綜上，被告依據遭毆打時目睹之二個人影，及上
    開證斷證明書二種迥異傷勢之記載，其主觀上因此判斷當時
    確遭2 人持不同兇器攻擊，進而提出告訴，自無何悖理之處
    。
  (三)證人即告訴人甲○○於本院審理中證稱：案發當日伊是在被
    告與李啟北發生互毆後，救護車抵達現場，被告正被抬上車
    時才到達旅館，當時伊看到被告臉紅紅的，好像有喝酒，其
    他員工也告訴伊被告有喝酒；伊之前有因為旅館的事與被告
    發生互毆，但當天伊並沒有打他，也有很多人告訴被告伊沒
    有參與毆打他，但被告不相信，至於被告那天有沒有可能是
    誤會伊有打他，伊就不知道了等語（見本院卷第26、27頁審
    理筆錄），參以前述證人李啟北、謝鳳娟、鄭順鴻均證述當
    日被告有喝醉酒、酒言酒語等情，足見被告當日之意識狀態
    已受酒意影響，且告訴人與被告之前確有糾紛之事實，亦經
    告訴人肯認，是被告主觀上具有懷疑遭告訴人毆打之誤認，
    自非無可能，況案發當時因旅館停電，夜色昏暗，視線不佳
    之事實，亦經上開多名證人證述明確，則被告辯稱因遭毆打
    當時看到的2 個人影之體型很類似李啟北及告訴人，加上曾
    與該2人有過節，故才判斷是遭該2人毆打等語，亦與經驗法
    則無違。
  (四)證人即案發當日在案發地點「來來汽車旅館」內工作之旅館
    職員謝鳳娟於警詢、偵訊中證稱：當日晚上10時許，已酒醉
    之被告進入旅館櫃檯內酒言酒語，說要找李啟北理論，剛好
    當時旅館停電，伊有通知李啟北過來處理，李啟北抵達後，
    伊就看到被告先罵李啟北，之後又出手打他，李啟北就往旅
    館後方跑，被告在後面追，之後的情形如何，因為當時停電
    暗暗的，伊就沒有看到（見警卷第7、8頁警詢筆錄、94年度
    偵字第1937號偵卷第16頁偵訊筆錄），證人即案發當日同在
    案發地點之旅館員工鄭順鴻於警詢、偵訊中亦證述：當日伊
    看到被告酒醉要找李啟北，李啟北到場後，被告就上前與之
    發生爭吵，二人並發生扭打，李啟北就邊打邊退，之後的情
    形如何伊就沒有看到，後來過了大約10分鐘左右，李啟北就
    跑回來叫謝鳳娟報警，之後伊就看到被告走過來，有受傷（
    見警卷第10、11頁警詢筆錄、同上偵卷第17頁偵訊筆錄），
    顯見案發當時，上開二名證人均僅目睹被告與李啟北在櫃檯
    內發生爭執之情形，而未目擊之後李啟北往旅館後方退去，
    被告尾追，二人如何發生扭打致被告成傷之情形，其等證言
    自無法證明當時被告係明知僅遭李啟北毆打而誣指告訴人亦
    參與。
  (五)另被告辯稱伊於案發當日並未進入旅館櫃檯內乙節，固與上
    開多名證人證述情節不符，惟被告當日意識既已受酒意影響
    ，對自身行動之記憶有所模糊淡忘，僅就與人發生毆打之切
    身經歷印象深刻之情形，亦非罕見，況縱其確有刻意就案發
    前經歷細節避重就輕之情形，顯亦係為迴避自己是否因酒意
    先向李啟北挑釁、出手毆打等攸關自身犯罪事實之要件，尚
    難憑此遽認被告係捏造嗣後遭告訴人毆打之虛偽情節而提出
    誣告。
  (六)至告訴人是否確於案發當日與李啟北一同毆打被告乙節，固
    因欠缺積極證據，經檢察官以犯罪嫌疑不足而為不起訴處分
    （見同上偵卷第29頁不起訴處分書），惟揆諸首揭說明，被
    告既如前述係基於懷疑或誤認而指稱遭告訴人毆打，自不得
    僅執此即認被告確有誣告意圖。
五、按刑事訴訟法第161條已於91年2月8日修正公布，其第1項規
    定：檢察官就被告犯罪事實，應負舉證責任，並指出證明之
    方法。因此，檢察官對於起訴之犯罪事實，應負提出證據及
    說服之實質舉證責任。倘其所提出之證據，不足為被告有罪
    之積極證明，或其指出證明之方法，無從說服法院以形成被
    告有罪之心證，基於無罪推定之原則，自應為被告無罪判決
    之諭知，最高法院92 年台上字第128號著有判例。查本件公
    訴人所引列之前揭事證，尚不足以證明被告犯罪事實，且經
    本院參互審酌卷內訴訟資料，仍無從使本院形成被告確基於
    使告訴人受刑事處分之意圖，虛捏遭告訴人毆打之情事，向
    警員提出誣告之確信，此外，復查無其他積極事證足認被告
    涉犯上開犯行，不能證明被告犯罪，揆諸首揭說明，自應為
    無罪之諭知。
據上論斷，應依刑事訴訟法第301條第1項，判決如主文。
本件經檢察官丙○○到庭執行職務。
中    華    民    國    95    年    8     月    16    日
                  刑事第三庭   審判長法  官   黃建都
                                     法  官   陳君鳳
                                     法  官   黃珮茹
以上正本證明與原本無異。
如不服本判決，應於判決送達後10日內向本院提出上訴狀（須附
繕本）。「切勿逕送上級法院」
                                     書記官   徐源坤
中    華    民    國    95    年    8     月    16    日


司法院資訊處製作；財團法人民間司法改革基金會備份。
